


```{r,message=FALSE, warning=FALSE}
library(readxl)
library(data.table)
library(tidyverse)
```

# Proceso de limpieza de los datos de contaminación

## Lectura de datos 

```{r}
ruta_contaminacion_2025<-"C:\\Users\\HP\\Desktop\\TFM\\Base_de_datos\\Datos_contaminacion\\Datos\\calidad_2025.csv"
names(readRDS("estaciones_contami.rds"))
```

## Fase de Filtrado e Imputación 

Proceso de limpieza de los datos de contaminación.

1) Definimos los contaminantes de interés 
2) Eliminamos columnas redundantes para Madrid ciudad
3) Filtramos por las magnitudes seleccionadas
4) CRITERIO DE VALIDACIÓN: Solo aceptamos código "V" 
5) Sustitución de códigos por nombres (strings)
6) Verificar dimensiones

### Anotaciones hechas mientras se ha realizado el proceso de limpieza

Como podemos comprobar hay una diferencia en las dimensiones. 8.000 datos no han sido validados. ¿Tenemos que imputar esos datos?

**Soluciones**:
1)  Utilizar suavizado B Splines: dejamos que el propio modelo o aproxime. Si te falta la medicion de las 3:00 a,, el spline utiliza la informacion de H02 y H04 para estimar la trayectoria suave de la curva. 
2)  Imputar con la mediana: si el dato de las 3:00 no ha sido validado, se puede imputar con la mediana de dias previos. 
3) Imputación espacial. coger el dato de una estación cercana y que sus curvas estén fuertemente relacionadas. 

**NOTAS A TENER EN CUENTA**
- Los datos horarios publicados se expresan en hora local de Madrid (UTC+2 o UTC+1 dependiendo de
la época del año). Cuando se produce un cambio de hora, si ese día tiene una hora menos se calcula
el dato diario con 23 valores. Cuando por el contrario se produce un cambio horario y el día tiene 25
horas, se elimina el dato de la hora en la que se produce el retraso.

- El valor H24 es el valor horario correspondiente a la última hora del día y se calcula como la media de
los 6 valores diezminutales que van desde las 23 horas hasta las 24h, hablando siempre en horario
local.

- Los motivos por los que no se aporta dato de un contaminante en un momento determinado pueden
ser muy diversos. Generalmente debido a labores de mantenimiento de los equipos, u otras
incidencias que generan un dato anómalo, estos datos son revisados y anulados durante el proceso
de validación. En algunos casos la falta de dato se produce debido a averías en el suministro eléctrico,
en las comunicaciones, o en el propio equipo analizador, el dato no se llega a registrar.

```{r}
limpiar_aire_madrid <- function(dt) {
  # 1. Definimos los contaminantes de interés y cargamos ubicaciones
  mi_tabla_conta <- readRDS("estaciones_contami.rds") 
  
  cols_utiles <- mi_tabla_conta[, c("codigo_corto", "longitud", "latitud", "nom_tipo")]
  
  # Hacemos el merge
  dt <- merge(cols_utiles, dt, by.x = "codigo_corto", by.y = "ESTACION") 
  setDT(dt)
  
  # Renombramos para arreglar el "longitu" y devolver "ESTACION" a mayúsculas
  setnames(dt, 
           old = c("codigo_corto", "longitud", "latitud", "nom_tipo"), 
           new = c("ESTACION", "LONGITUD", "LATITUD", "NOM_TIPO"))
  
  nombres_magnitudes <- c(
    "1"  = "SO2",   "6"  = "CO", 
    "7"  = "NO",    "8"  = "NO2", 
    "9"  = "PM2.5", "10" = "PM10", 
    "12" = "NOx",   "14" = "O3"
  )
  nombres_estaciones_aire <- c(
    "4"  = "Pza. de España",           "40" = "Vallecas",
    "8"  = "Escuelas Aguirre",         "47" = "Méndez Álvaro",
    "11" = "Av. Ramón y Cajal",        "48" = "Pº Castellana",
    "16" = "Arturo Soria",             "49" = "Retiro",
    "17" = "Villaverde Alto",          "50" = "Plaza Castilla",
    "18" = "Farolillo",                "54" = "Ensanche Vallecas",
    "24" = "Casa de Campo",            "55" = "Urb. Embajada (Barajas)",
    "27" = "Barajas",                  "56" = "Plaza Elíptica",
    "35" = "Pza. del Carmen",          "57" = "Sanchinarro",
    "36" = "Moratalaz",                "58" = "El Pardo",
    "38" = "Cuatro Caminos",           "59" = "Parque Juan Carlos I",
    "39" = "Barrio del Pilar",         "60" = "Tres Olivos"
  )
  
  # 2. Eliminamos columnas redundantes para Madrid ciudad
  cols_borrar <- intersect(names(dt), c("PROVINCIA", "MUNICIPIO", "PUNTO_MUESTREO"))
  if(length(cols_borrar) > 0) dt[, (cols_borrar) := NULL]
  
  # 3. Filtramos por las magnitudes seleccionadas
  dt <- dt[MAGNITUD %in% as.numeric(names(nombres_magnitudes)) & 
           ESTACION %in% as.numeric(names(nombres_estaciones_aire))]
  
  # 4. CRITERIO DE VALIDACIÓN: Solo aceptamos código "V" [cite: 11, 17]
  for (i in 1:24) {
    h_col <- paste0("H", sprintf("%02d", i))
    v_col <- paste0("V", sprintf("%02d", i))
    
    if(v_col %in% names(dt)) {
      dt[get(v_col) != "V", (h_col) := NA]
    }
  }
  
  # 5. Sustitución de códigos por nombres (strings) 
  dt[, MAGNITUD := nombres_magnitudes[as.character(MAGNITUD)]]
  dt[, ESTACION := nombres_estaciones_aire[as.character(ESTACION)]] 
  dt[, FECHA := as.Date(sprintf("%04d-%02d-%02d", ANO, MES, DIA))]
  
  # Borramos las columnas antiguas
  cols_v <- names(dt)[grep("^V[0-9]{2}$", names(dt))] 
  dt[, c("ANO", "MES", "DIA", cols_v) := NULL]
  
  
  return(dt)
}
```





```{r}
# Paso 1: Lectura
data_raw <- fread(ruta_contaminacion_2025, sep = ";")

# Paso 2: Limpieza total con nuestra función
datos_contaminacion_2025 <- limpiar_aire_madrid(data_raw)
head(datos_contaminacion_2025) # Verificamos que se han limpiado correctamente los datos y los nombres de las columnas)
# Paso 3: Verificar dimensiones
matriz_estaciones <- table(datos_contaminacion_2025$ESTACION, datos_contaminacion_2025$MAGNITUD)
matriz_estaciones
dim(datos_contaminacion_2025) # Es correcto 
view(datos_contaminacion_2025) # Verificamos que solo tenemos las estaciones de Madrid ciudad
```
Como podemos comprobar hay una diferencia en las dimensiones. 8.000 datos no han sido validados. ¿Tenemos que imputar esos datos?
**Soluciones**:
1)  Utilizar suavizado B Splines: dejamos que el propio modelo o aproxime. Si te falta la medicion de las 3:00 a,, el spline utiliza la informacion de H02 y H04 para estimar la trayectoria suave de la curva. 
2)  Imputar con la mediana: si el dato de las 3:00 no ha sido validado, se puede imputar con la mediana de dias previos. 
3) Imputación espacial. coger el dato de una estación cercana y que sus curvas estén fuertemente relacionadas. 

**NOTAS A TENER EN CUENTA**
- Los datos horarios publicados se expresan en hora local de Madrid (UTC+2 o UTC+1 dependiendo de
la época del año). Cuando se produce un cambio de hora, si ese día tiene una hora menos se calcula
el dato diario con 23 valores. Cuando por el contrario se produce un cambio horario y el día tiene 25
horas, se elimina el dato de la hora en la que se produce el retraso.

- El valor H24 es el valor horario correspondiente a la última hora del día y se calcula como la media de
los 6 valores diezminutales que van desde las 23 horas hasta las 24h, hablando siempre en horario
local.

- Los motivos por los que no se aporta dato de un contaminante en un momento determinado pueden
ser muy diversos. Generalmente debido a labores de mantenimiento de los equipos, u otras
incidencias que generan un dato anómalo, estos datos son revisados y anulados durante el proceso
de validación. En algunos casos la falta de dato se produce debido a averías en el suministro eléctrico,
en las comunicaciones, o en el propio equipo analizador, el dato no se llega a registrar.


```{r}
# --- TABLA 1: MATRIZ DE PRESENCIA (La mejor para comparar y descartar) ---
# Creamos una tabla donde las filas son las Estaciones, las columnas los Contaminantes, 
# y nos pone un 1 si lo mide y un 0 si no lo mide.

# Extraemos las combinaciones únicas que existen en tus datos
inventario_unico <- unique(datos_contaminacion_2025[, .(NOM_TIPO, ESTACION, MAGNITUD)])

# Transformamos a formato ancho (Pivot Table)
tabla_matriz <- dcast(inventario_unico, 
                      NOM_TIPO + ESTACION ~ MAGNITUD, 
                      fun.aggregate = length)

# Ordenamos alfabéticamente por tipo y estación
setorder(tabla_matriz, NOM_TIPO, ESTACION)

# La visualizamos
View(tabla_matriz)


# --- TABLA 2: LISTA ORDENADA (Por si prefieres el formato de lista vertical) ---
# Ordena: 1º Tipo de Estación, 2º Contaminante, 3º Nombre de Estación
tabla_lista <- copy(inventario_unico)
setorder(tabla_lista, NOM_TIPO, MAGNITUD, ESTACION)

View(tabla_lista)

```